臺灣雲林地方法院刑事判決
109年度金訴字第103號
公  訴  人  臺灣雲林地方檢察署檢察官
被      告  周哲瑋


選任辯護人  張立筠律師
上列被告因違反洗錢防制法案件，經檢察官提起公訴（109 年度
偵字第6630號），本院判決如下：
    主  文
周哲瑋無罪。
    理  由
一、公訴意旨略以：被告周哲瑋前因詐欺案件，經臺灣臺南地方
    法院以103年度簡字第2593號判決判處有期徒刑3 月確定，
    於民國104年7 月6日執行完畢。詎仍不知悔改，其可預見將
    金融帳戶交予他人使用，可能作為掩飾或隱匿他人實施詐欺
    犯罪所得財物之用，竟基於幫助詐欺取財及幫助掩飾特定犯
    罪所得去向之不確定故意，於109 年2 月18日前某日，在某
    不詳地點，以不詳代價，將其所申辦之臺灣銀行帳號000-00
    0000000000號帳戶，交付某詐騙集團使用。嗣該詐騙集團成
    員於取得被告之臺銀帳戶後，即共同意圖為自己不法之所有
    ，基於詐欺之犯意聯絡，於109 年2 月18日下午3 時許，撥
    打電話予朱麗珍，誆稱係朱麗珍之友人，向朱麗珍借款周轉
    云云，使朱麗珍陷於錯誤，依指示於同日下午3 時6 分許，
    在臺中市○區○○路00號以網路銀行轉帳方式，將新臺幣（下
    同）3 萬元匯至周哲瑋之臺銀帳戶內。因認被告涉犯刑法第
    30條第1項、第339條第1項及洗錢防制法第14條第1項之幫助
    詐欺取財罪、幫助洗錢罪嫌等語。
二、按犯罪事實應依證據認定之，無證據不得認定犯罪事實；不
    能證明被告犯罪者，應諭知無罪之判決，刑事訴訟法第154
    條第2 項、第301 條第1 項分別定有明文。又認定不利於被
    告之證據須依積極證據，苟積極證據不足為不利於被告事實
    之認定，即應為有利被告之認定，更不必有何有利之證據；
    又犯罪事實之認定，應憑證據，如無相當之證據，或證據不
    足以證明，自不得以推測或擬制之方法，以為裁判之基礎（
    最高法院30年上字第816 號判例、40年台上字第86號判例可
    資參照）。另刑法上幫助犯之成立，須行為人基於幫助正犯
    犯罪之意思，予正犯以精神上或物質上之助力而參與犯罪構
    成要件以外之行為，以助成正犯犯罪之實施為要件。如果，
    雖在外形上，可認為幫助，但對正犯之犯罪，無違法之認識
    ，而欠缺幫助罪之故意，係基於其他原因，即難論以幫助犯
    （最高法院88年度台上字第5848號判決意旨參照）。
三、公訴意旨認被告涉犯幫助詐欺、幫助洗錢罪嫌，無非係以被
    告之供述、證人戴子淵（原名戴志翔）之證述、被害人之指
    述與報案紀錄、被害人遭詐騙匯款資料、被告之上開臺灣銀
    行帳戶歷史明細等為其論據。訊據被告固坦承於108 年8、9
     月間在臺中市北屯區的宿舍將所申辦上開臺灣銀行帳戶之
    存摺、提款卡及密碼交付給同事戴子淵乙節，惟堅決否認有
    何幫助詐欺取財之犯行，辯稱：因為戴子淵說要幫我申辦貸
    款，如果裡面的資金有流動，貸款額度會比較高，我就將相
    關帳戶資料申請出來交給戴子淵，不知道為何會成為詐騙帳
    戶等語。辯護人為被告抗辯：戴子淵向被告表示可協助辦理
    車貸，要求被告提供其中國信託帳戶存摺、雙證件、勞保資
    料，有108年8月2日LINE記事本內容可證，因被告信任同事
    ，故交付前述物件給戴子淵，之後車貸遲無下文，經被告索
    取後，戴子淵如數歸還，但後來戴子淵稱可幫助被告辦理房
    貸，需提供銀行帳戶，並稱帳戶內若有資金流動，貸款金額
    越高，因戴子淵前次有歸還前述物件，被告就辦理上開臺灣
    銀行帳戶，將存摺、提款卡及密碼交給戴子淵，然直至被告
    離職，均未取得任何貸款，期間曾向戴子淵索還，但其宣稱
    已經銷毀，被告主觀上信賴戴子淵會如實辦理貸款，並無幫
    助詐欺取財及洗錢之不確定故意等語。
四、本院之判斷：
  ㈠某詐騙集團成員於109 年2 月18日下午3 時許撥打電話給朱
    麗珍，謊稱係朱麗珍友人，向朱麗珍借款周轉云云，使朱麗
    珍陷於錯誤，依指示於同日下午3 時6 分許，以網路銀行轉
    帳方式，將3 萬元匯至被告上開臺灣銀行帳戶內，旋遭臺灣
    銀行圈存，於109年4月16日返還給朱麗珍等情，業據朱麗珍
    於警詢時指訴明白（警4090卷第19至23頁），並有朱麗珍之
    臺灣銀行金融卡影本（警4090號卷第43頁）、被告上開臺灣
    銀行帳戶存摺存款歷史明細批次查詢結果（警4090號卷第29
    頁）、內政部警政署反詐騙諮詢專線紀錄表（警4090號卷第
    45頁）、臺中市政府警察局第三分局健康派出所受理詐騙帳
    戶通報警示簡便格式表（警4090號卷第49頁）、本院公務電
    話紀錄（本院卷第63頁）、臺灣銀行仁德分行110年1月5日
    仁德營密字第11050000051號函暨所附開戶資料、交易往來
    明細（本院卷第65頁至第72頁）附卷可稽，此部分事實堪以
    認定。
  ㈡本案爭點在於：被告交付上開臺灣銀行帳戶存摺、提款卡及
    密碼給證人戴子淵，是否知悉其帳戶資料會成為詐欺集團施
    行詐騙的工具？
　①證人戴子淵於109年11月9日偵訊時證稱：（你是否曾與周哲
    緯在正業公司上班？）有。（周哲緯說因為你要幫他申請貸
    款，周哲緯因而將臺灣銀行帳戶存摺、提款卡交給你，有無
    此事？）大約一兩年前的事情，我忘記是哪間銀行，當時我
    們一起上班，（後改稱）是去年年初，有一段時間了，因為
    我要幫他辦貸款，還沒開始辦時，他就離職了，我也聯絡不
    上這個人，我就把他的帳戶跟提款卡銷毀剪掉，我沒有交給
    別人。我沒有辦法確認帳戶，因為有段時間了。（你當時說
    要如何幫周哲緯貸欵？）我要幫他用薪轉的，用財力證明。
    （周哲緯於何時、地，將上述帳戶存摺、提款卡交給你？）
    好像是在宿舍，我們之前工作的地方有宿舍，是在臺中北屯
    東山路一段那邊，時間我也記不起來，大概是一兩年前。（
    周哲緯的帳戶密碼也給你？）有，因為我要把裡面的錢提領
    出來。（既然與周哲緯是同事，你有什麼資格辦這件事情？
    ）我有認識代辦人員，是銀行的。（你拿到周哲緯帳戶後做
    了何事？）都沒有使用，他交付給我之後，好像一兩個禮拜
    就找不到人了，所以我沒有幫他做財力證明，也沒有把裡面
    的錢提領出來，完全沒有使用他的帳戶。（隔多久把他的存
    摺跟提款卡銷毀？）找不到人約一兩個禮拜後就銷毀掉了。
    （周哲緯當時交幾個帳戶、提款卡給你？）一個。（你有沒
    有把周哲緯的帳戶存摺、提款卡交給別人？）沒有等語（偵
    6630卷第25至27頁）。戴子淵於本院審理時也是為大致相同
    意旨的證述（本院卷第157至180頁）。雖然證人戴子淵對於
    被告究竟是在何日交付、所交付的帳戶是哪一個，已經記憶
    不清，但是證人戴子淵所述被告之所以交付帳戶資料，是因
    為要幫被告辦理貸款而在一兩年前於臺中北屯宿舍內交付帳
    戶存摺、提款卡及密碼乙節，與被告所述情節相符；此外，
    被告提出與證人戴子淵的LINE記事本內容（本院卷第103至1
    04頁），顯示在108年8月2日兩人確實有張貼關於「貸款、
    車貸、民間信貸」需要準備薪轉簿等相關訊息，這也由證人
    戴子淵於審理時確認屬實，該記事本內容乃是證人戴子淵張
    貼給被告貸款訊息之後，被告再轉貼於記事本中（本院卷第
    162至163頁）。因此，被告抗辯是因為證人戴子淵要幫忙其
    申辦貸款，才會在108年7、8月間將上開臺灣銀行存摺、提
    款卡及密碼交付給證人戴子淵，並非沒有根據。而證人戴子
    淵當時是被告的同事，依照證人戴子淵證述，其自稱有認識
    銀行的代辦人員（偵6630卷第26頁），以及有一間車行的朋
    友可以協助被告用正常的薪轉（本院卷第165頁），則被告
    因信賴同事會透過管道協助辦理貸款，乃將上開臺灣銀行帳
    戶資料交付給證人戴子淵，是否可以斷定被告知悉其臺灣銀
    行帳戶資料將來會成為詐欺集團施行詐騙的工具呢？顯然很
    有疑問。即便被告先前在103年間曾因將郵局帳戶出售給不
    詳之人，而遭臺灣臺南地方法院以103年度簡字第2593號判
    決判刑確定（本院卷第25至29頁），被告似乎應該更加小心
    管理使用自己的帳戶資料，但本案前揭事證所顯示的，被告
    很可能就是因為信賴同事會協助辦理貸款，才將上開臺灣銀
    行帳戶資料交給同事，此與前案判決認定事實是被告出售帳
    戶的情形不同，換句話說，本案不得僅憑被告之前有幫助詐
    欺的前科，就認為被告將上開臺灣銀行帳戶資料交付給同事
    ，主觀上對於上開臺灣銀行帳戶將來會成為詐欺集團犯罪工
    具有所認識。
　②另一方面，證人戴子淵雖然在偵訊時表明被告所交付的銀行
    帳戶存摺、提款卡已經銷毀，但於本院審理時，其卻證稱：
    存摺有撕掉，提款卡沒有折斷，直接丟去垃圾桶，書寫密碼
    的紙條原本夾在簿子裡，那時候紙條已經不見，沒有在裡面
    等語（本院卷第167、168、179頁），倘若如此，既然被告
    交付給證人戴子淵的提款卡沒有折斷，是直接丟棄在垃圾桶
    ，而證人戴子淵也沒有將書寫密碼的紙條銷毀，那麼就有可
    能會有人同時拿到這張提款卡與書寫密碼的紙條，此人就有
    可能自己去領款或是轉交給詐欺集團。但追根究柢，證人戴
    子淵究竟實際上有沒有將被告交給他的帳戶存摺、提款卡銷
    毀丟棄呢？根本沒有任何佐證，而證人戴子淵自承也曾經因
    為將帳戶交給他人而被法院或地檢署偵查的紀錄（本院卷第
    179頁，依照證人戴子淵前科紀錄，曾經臺灣臺南地方法院1
    07年度簡字第268號以幫助詐欺取財罪判刑），那麼，本案
    似乎也有可能是證人戴子淵以協助貸款為名目，向被告取得
    上開臺灣銀行帳戶資料後，再轉交給詐欺集團。
　③雖然被告宣稱先前因辦理車貸，有交付中國信託帳戶資料給
    證人戴子淵，後來又有取回，此為證人戴子淵所否認，而證
    人戴子淵對於被告所交付的帳戶究竟是哪一個銀行帳戶，以
    及究竟是何時交付帳戶資料，已經記憶不清，但本案很可能
    就是因為被告信賴同事會協助辦理貸款，才將上開臺灣銀行
    帳戶資料交給證人戴子淵，且本案也無法排除有可能是第三
    人取得證人戴子淵所丟棄遺失的被告上開臺灣銀行帳戶提款
    卡與密碼，也有可能是證人戴子淵自己將被告上開臺灣銀行
    存摺、提款卡及密碼交付給詐欺集團。無論是哪種情況，都
    無法認定被告在交付上開臺灣銀行帳戶資料給證人戴子淵時
    ，已經知悉其帳戶資料將來會成為詐欺集團用以詐騙被害人
    匯款的工具，故難認被告有幫助詐欺或幫助洗錢的直接或間
    接故意。
　④至於公訴人主張：被告說辦理這個帳戶是要做假的薪資轉帳
    ，假設日後被告真的成功製造假的薪資轉帳資料，拿去跟銀
    行借款，這也是用不實訊息詐騙銀行，所以被告知道這些行
    為不合法，有詐欺的認識與違法性（本院卷第195頁），關
    於證人戴子淵當初究竟如何向被告說明使用其帳戶提款卡及
    密碼的方式，雖然被告及辯護人於本院準備程序時提及證人
    戴子淵有說「如果裡面的資金有流動，貸款額度會比較高」
    ，但是，被告於偵訊時供稱：（戴子淵的意思是要製造不實
    在的存款往來證明，洗帳戶，再拿去銀行辦貸款？）沒有跟
    我提過（偵6630卷第10頁），則證人戴子淵當初是否確實有
    向被告表明是要製造假的資金往來紀錄再向銀行騙取貸款呢
    ？非無疑問。更何況即使被告知悉證人戴子淵是要製作假的
    薪資轉帳紀錄去申辦貸款（這是被告自己要去詐欺銀行提供
    貸款），但這與本案被告是否知悉其帳戶資料會成為詐欺集
    團用來詐騙被害人的工具（這是被告提供帳戶給詐欺集團去
    詐騙被害人匯款），也沒有關聯，無從證立被告有幫助詐欺
    或幫助洗錢的認識。
五、綜上所述，被告辯稱是因為要辦理貸款而提供上開臺灣銀行
    帳戶之存摺、提款卡及密碼給同事即證人戴子淵，尚非無稽
    。被告既係要辦理貸款而聽信證人戴子淵指示提供帳戶資料
    ，則其對於上開帳戶資料是否將供他人作為詐騙財物匯款之
    工具，難謂有預見，不得僅以其先前有幫助詐欺取財前科，
    即遽認其本案確有幫助詐欺取財或幫助洗錢之故意或不確定
    故意。本院對於被告是否具有幫助詐欺取財或幫助洗錢之主
    觀犯意，容有合理懷疑，檢察官所舉之證據與指出之證明方
    法尚不足使本院形成被告有罪之確信，依罪疑惟輕之證據法
    則，應為對被告有利之認定，對被告諭知無罪。至於檢察官
    請求併辦部分，自應一併退案處理。
據上論斷，應依刑事訴訟法第301 條第1 項，判決如主文。 　
本案經檢察官王聖豪提起公訴，檢察官蕭仕庸到庭執行職務。
中　　華　　民　　國　　110 　年　　3 　　月　　24　　日
                  刑事第六庭    審判長法　官  梁智賢

                                      法  官  陳雅琪

                                      法  官  蘇珈漪
以上正本證明與原本無異。
如不服本判決，應於收受判決後20日內向本院提出上訴書狀，並
應敘述具體理由（須附繕本）。
                                      書記官  蘇靜怡
中　　華　　民　　國　　110 　年　　3 　　月　　24　　日